ACORDAO-COMPLETO-2393897

ACÓRDÃO 827/2020 ATA 3/2020 - SEGUNDA CÂMARA

VISTOS, relatados e discutidos estes autos de pensão civil, em favor de Ernesto Di Tullio Simões, na condição de filho inválido da instituidora, Maria Helena Di Tullio Simões, ex-servidora do Tribunal Regional Eleitoral da Bahia.
	ACORDAM os Ministros do Tribunal de Contas da União, reunidos em Sessão da Segunda Câmara, diante das razões expostas pelo Relator, nos termos dos arts. 71, inciso III, da Constituição Federal, 1º, inciso V, e 39, inciso II, da Lei 8.443/1992, e 260 a 262, do Regimento Interno do Tribunal de Contas da União, em:
      9.1 considerar ilegal e negar registro ao ato de pensão civil em favor de Ernesto Di Tullio Simões (peça 1) , em face da comprovada ausência de dependência econômica do beneficiário em relação à instituidora à época do óbito, decorrente da percepção de proventos de aposentadoria pelo mesmo interessado; 
       9.2 dispensar o ressarcimento das quantias indevidamente recebidas de boa-fé, consoante o Enunciado nº 106 da Súmula de Jurisprudência do TCU;
       9.3 determinar ao Tribunal Regional Eleitoral da Bahia que:
       9.3.1 faça cessar, no prazo quinze dias contados da ciência, os pagamentos decorrentes do ato ora impugnado, sob pena de responsabilidade solidária da autoridade administrativa omissa, nos termos do art. 262 do Regimento Interno/TCU;
       9.3.2 no prazo de trinta dias, contados da ciência, disponibilize a este Tribunal, por meio do Sistema e-Pessoal, comprovante da data em que o interessado tomou conhecimento deste Acórdão, conforme art. 21, inciso I, da IN-TCU 78/2018;
       9.4 determinar à Secretaria de Fiscalização de Pessoal (Sefip) que monitore o cumprimento das determinações ora expedidas, representando ao Tribunal, em caso de irregularidades;
       9.5 dar ciência deste Acórdão, bem como do Relatório e Voto que o fundamentam, ao órgão responsável pela concessão.

Ato de pensão civil.

Segunda Câmara

Tribunal Regional Eleitoral da Bahia.

3. Interessados/Responsáveis:
3.1. Interessado: Ernesto Di Tullio Simões (XXX.934.065-XX).

13.1. Ministros presentes: Ana Arraes (Presidente), Augusto Nardes, Aroldo Cedraz e Raimundo Carreiro (Relator).

ACORDAO-COMPLETO-2418840

Acórdão 8061/2020 - Segunda Câmara

ACORDAO-COMPLETO-2463368

Acórdão 8314/2021 - Segunda Câmara

RAIMUNDO CARREIRO

Trata-se de ato de concessão de pensão civil em favor de Ernesto Di Tullio Simoes, na condição de filho inválido da instituidora, Maria Helena Di Tullio Simões, ex-servidora do Tribunal Regional Eleitoral da Bahia.
2.	        Reproduzo a seguir, com ajustes de forma, o teor principal da instrução conclusiva lavrada no âmbito da Secretaria de Fiscalização de Pessoal (Sefip) , cuja proposta foi endossada pela direção da unidade técnica e pelo Ministério Público de Contas (peças 12 a 14) :
 (...) 
HISTÓRICO
4.	O presente processo foi instruído por esta Unidade Técnica em 2018, com proposta de legalidade do ato (peça 3) . No entanto, o MPTCU, em pesquisa ao sistema Rais - anos 2005 e 2006, identificou que o beneficiário Ernesto Di Tullio Simões exerceu o cargo estatutário de professor de nível médio do ensino fundamental da Secretaria de Educação do Estado da Bahia. Assim, sugeriu a realização de diligência à Unidade Jurisdicionada (peça 6) .
5.	Ato contínuo, o Ministro Relator determinou a realização da diligência (peça 7) .
6.	Assim, esta Unidade Técnica encaminhou ofício de diligência à Unidade Jurisdicionada (peça 8) .
7.	Em resposta, o TRE/BA encaminhou os documentos acostados à peça 10.
EXAME TÉCNICO
8.	No caso tratado neste processo, o MPTCU detectou que o beneficiário exerceu cargo estatutário de professor na Secretaria de Educação do Estado da Bahia.
9.	É entendimento pacífico da jurisprudência do TCU que a pensão é regida pelas normas vigentes à época do óbito do instituidor. Significa dizer que os requisitos necessários à aquisição do benefício devem ser preenchidos até a data do óbito do instituidor (Acórdãos 1.218/2003, 1.672/2004, 2.522/2009 e 1.187/2014 da Primeira Câmara, 1.218/2013 da Segunda Câmara e 2.525/2008 do Plenário, entre outros) .
10.	No caso tratado, conforme peça 10, p. 8, a invalidez do beneficiário foi atestada a partir do dia 16/3/2009. Cabe ressaltar que o óbito da instituidora ocorreu em 29/3/2015.
11.	Conforme relatado anteriormente, o órgão de origem encaminhou a este Tribunal diversos documentos referentes à concessão da pensão:
	a) relatórios médicos acerca da situação de saúde do beneficiário (peça 10, p. 2-7) ;
	b) relatório de junta médica (peça 10, p. 8) ; 
	c) laudo médico de concessão de aposentadoria no cargo de professor (peça 10, p. 40) .
12.	Conforme depreende-se da análise dos documentos apresentados pelo órgão de origem, fica claro que o benefício foi concedido sem a comprovação de dependência econômica do beneficiário em relação à instituidora, visto que o Sr. Ernesto era professor e possui renda.
13.	Assim sendo, o beneficiário em questão não implementou o requisito de dependência econômica, visto que há que se considerar que o pensionista possuía cargo público estadual, no qual solicitou aposentadoria por invalidez.
14.	Ante o exposto, cabe proposta de ilegalidade e recusa de registro do ato constante deste processo, nos termos do art. 260, § 1o, do Regimento Interno do TCU.
15.	Cabe, ainda, determinar ao Tribunal Regional Eleitoral da Bahia que faça cessar os pagamentos decorrentes do ato impugnado, nos termos dos arts. 262, caput, do Regimento Interno do TCU.
16.	Quanto aos valores indevidamente pagos, sua percepção de boa-fé por parte do interessado fundamenta a aplicação do Enunciado 106 da Súmula da Jurisprudência do TCU, dispensando-se a devolução.
17.	Para maior clareza do acórdão a ser prolatado, é pertinente esclarecer ao interessado que essa dispensa alcança apenas os valores recebidos de boa-fé até a data de ciência do acórdão. Assim, no caso de não provimento de recurso eventualmente interposto, deverão ser repostos os valores recebidos após aquela ciência.
CONCLUSÃO 
18.	Constatou-se a concessão de pensão civil a beneficiário habilitado na condição de filho inválido, nos termos do art. 217, inciso II, alínea "a", parte final, da Lei 8.112/1990, sem a devida comprovação de dependência econômica em relação à ex-servidora.
19.	Assim, cabe proposta no sentido da ilegalidade e recusa de registro do ato. Destaque-se que o ato concessório deu entrada no TCU em 11/01/2016, há menos de 5 anos, portanto, não sendo necessária a oitiva do interessado.
20.	Quanto aos valores já pagos, propõe-se dispensar a devolução, com fundamento no Enunciado 106 da Súmula da Jurisprudência do TCU.
PROPOSTA DE ENCAMINHAMENTO
30.	Ante o exposto, com base nos arts. 71, inciso III, da Constituição Federal, 1o, inciso V, e 39, inciso II, da Lei 8.443/1992 e 260, § 1o, do Regimento Interno do Tribunal de Contas da União (TCU) , propõe-se:
a) considerar ilegal e recusar registro ao ato constante deste processo;
b) dispensar a devolução dos valores indevidamente recebidos até a data da ciência do acórdão que vier a ser proferido, com base no Enunciado 106 da Súmula da Jurisprudência do TCU;
c) esclarecer ao interessado que, no caso de não provimento de recurso eventualmente interposto, deverão ser repostos os valores recebidos após a ciência do acórdão;
d) determinar ao TRE/BA, com base no art. 45 da Lei 8.443/1992, que:
	d.1) faça cessar o pagamento do benefício decorrente do ato impugnado, comunicando ao TCU, no prazo de quinze dias, as providências adotadas, nos termos dos arts. 262, caput, do Regimento Interno do TCU;
	d.2) informe ao interessado o teor do acórdão que vier a ser prolatado, encaminhando ao TCU, no prazo de trinta dias, comprovante da data de ciência pelo interessado.
3.	    Considerando que os documentos novos a motivar a proposta de negativa de registro constituem provas fornecidas pelo órgão de origem, franqueei ao interessado o direito de contraditório, nos termos do despacho à peça 15, concedendo-lhe o prazo de quinze dias, a contar da ciência, para sua manifestação nos presentes autos.
4.	    A notificação foi regularmente expedida, por meio do Ofício 33/2019-TCU/GAB-MIN-RC, de 11/11/2019 (peça 16) , e o respectivo AR foi juntado aos autos em 3/12/2019, com o atesto de recebimento da intimação no endereço de destinatário em 23/11/2019 (peça 17) . 
5.	    Tendo em vista o esgotamento do prazo franqueado ao interessado, autorizei a inclusão do processo em pauta. 
                É o Relatório.

não há

Procuradora-Geral Cristina Machado da Costa e Silva.

PENSÃO CIVIL. TRE-BA. FILHO MAIOR INVÁLIDO. COMPROVAÇÃO DE AUSÊNCIA DE DEPENDÊNCIA ECONÔMICA, EM FACE DA PERCEPÇÃO DE PROVENTOS DE APOSENTADORIA POR INVALIDEZ, PELO BENEFICIÁRIO DA PENSÃO, DECORRENTE DO EXERCÍCIO DO CARGO DE PROFESSOR NA REDE ESTADUAL PÚBLICA DE ENSINO. NATUREZA RELATIVA DA PRESUNÇÃO DE DEPENDÊNCIA ECONÔMICA, PASSÍVEL DE DESCARACTERIZAÇÃO MEDIANTE PROVA EM CONTRÁRIO. ENTENDIMENTO CONFORME À JURISPRUDÊNCIA DO TCU E DO STJ. DIREITO DE CONTRADITÓRIO FRANQUEADO AO INTERESSADO, QUE PERMANECEU SILENTE. ATO ILEGAL. NEGATIVA DE REGISTRO. SÚMULA 106. DETERMINAÇÕES. CIÊNCIA.

PENSÃO CIVIL (PCIV)

Secretaria de Fiscalização de Pessoal (SEFIP).

Acompanho os pareceres uniformes, da unidade técnica e do Parquet especializado, quanto à ilegalidade do ato concessório de pensão ora apreciado.
2.	      Embora esteja formalmente comprovada a condição de invalidez do interessado à época do óbito, atestada por laudo da junta médica oficial (peça 10, pág. 8) , o que, em tese, autorizaria a concessão do benefício previsto no art. 217, IV, "b", da Lei 8.112/1990 (pensão em favor de filho inválido) , restou demonstrado, também, que, à época do óbito, o interessado possui rendimentos próprios, o que afasta, na espécie, a presunção de dependência econômica.
3.	     Cumpre frisar que, embora a Lei 8.112/1990 não exija, para a concessão desse benefício pensional, a prova de dependência econômica, essa dispensa legal existe apenas em face da presunção de que o filho inválido depende economicamente do instituidor da pensão. Porém, essa presunção não pode ser interpretada como se tal benefício fosse legitimado mesmo se comprovado que tal dependência inexiste.
4.	    A motivação jurídica desse benefício é a dependência econômica gerada pela condição de invalidez do filho, que o impede de obter renda própria e viver sem o auxílio material de seus pais.
5.	     Nesse passo, além dos precedentes jurisprudenciais desta Corte de Contas coligidos na instrução da Sefip, resgato o entendimento do Superior Tribunal de Justiça assentado no REsp 1567171/SC (Primeira Turma; relator: Ministro Benedito Gonçalves; julgamento: 7/5/2019; DJe de 22/5/2019) , cuja ementa veicula a seguinte dicção:
PREVIDENCIÁRIO. RECURSO ESPECIAL. ENUNCIADO ADMINISTRATIVO 3/STJ. PENSÃO  POR  MORTE.  FILHO  MAIOR  INVÁLIDO.  RELAÇÃO DE DEPENDÊNCIA ECONÔMICA ENTRE SEGURADO DA PREVIDÊNCIA SOCIAL E BENEFICIÁRIO. PRESUNÇÃO RELATIVA. NECESSIDADE DE COMPROVAÇÃO DA DEPENDÊNCIA. PERCEPÇÃO  DE  BENEFÍCIO  PREVIDENCIÁRIO  QUE  AFASTA A PRESUNÇÃO DE DEPENDÊNCIA.    (...) 
6.	    Diversos acórdãos do STJ seguem a mesma linha:
	 - REsp 1772926/SP (Segunda Turma; relator: Ministro Herman Benjamin; julgamento: 11/12/2018; DJe 19/12/2018:
PROCESSUAL  CIVIL E PREVIDENCIÁRIO. PENSÃO POR MORTE. REQUISITOS NÃO PREENCHIDOS. DEPENDÊNCIA ECONÔMICA NÃO COMPROVADA.
1.  O  Superior  Tribunal  de  Justiça  tem  acatado a tese de que a presunção  de  dependência  econômica  do  filho  maior  inválido  é relativa, devendo ser comprovada. Vale observar que, não se presta à comprovação  da  dependência  econômica  do  autor,  o  fato  de ser inválido,  devendo  ser  realmente  demonstrada  sua incapacidade de prover os próprios meios de subsistência.
2.  Consoante  firmado  pelo Tribunal a quo, não procede o pedido de pensão por morte formulado por filho maior inválido, pois constatada ausência de dependência econômica, diante do fato de ser segurado do INSS e receber aposentadoria por invalidez.
 (...)  4.  Recurso Especial não conhecido.  (Grifei) .
            - AgInt no AREsp 1327916/SP (Segunda Turma; relator: Ministro Mauro Campbell Marques, julgamento: 11/12/2018; DJe 14/12/2018) :
PROCESSUAL  CIVIL  E  PREVIDENCIÁRIO.  AGRAVO  EM  RECURSO ESPECIAL. ENUNCIADO  ADMINISTRATIVO  3/STJ.  PENSÃO  POR  MORTE.  FILHA  MAIOR INVÁLIDA. DEPENDÊNCIA ECONÔMICA. SÚMULA 7/STJ. AGRAVO CONHECIDO PARA NÃO CONHECER DO RECURSO ESPECIAL. AGRAVO INTERNO NÃO PROVIDO.
1.  O  §  4º do artigo 16 da Lei 8.213/1991 estabelece uma presunção relativa  de dependência econômica das pessoas indicadas no inciso I do  mesmo  dispositivo,  e, como tal, pode ser elidida por provas em sentido contrário. Precedentes. 
2.  No  caso,  o Tribunal a quo negou a pensão por morte à agravante por  entender  que,  embora inválida quando do óbito de seu genitor, não constatada a dependência econômica entre eles, diante do fato de ser  a  agravante  segurada  do  INSS  e  receber  aposentadoria por invalidez.  Manutenção  do  óbice na Súmula 7/STJ. 
                       3. Agravo interno não provido.  (Grifei) .
                - AgRg no AgRg no AREsp 614421/SP (Primeira Turma; relator: Ministro Napoleão Nunes Maia Filho; julgamento: 26/6/2018; DJe 2/8/2018) :
PREVIDENCIÁRIO.  AGRAVO  REGIMENTAL  NO  AGRAVO EM RECURSO ESPECIAL. PENSÃO  POR  MORTE.  FILHO  MAIOR  DE 21 ANOS INVÁLIDO. PRETENSÃO DE CUMULAÇÃO  DE  APOSENTADORIA  POR  INVALIDEZ  COM  PENSÃO  POR MORTE DEIXADA   POR  SUA  GENITORA.  PRESUNÇÃO  DE  DEPENDÊNCIA  ECONÔMICA RELATIVA  SUPRIDA  POR PROVA EM SENTIDO CONTRÁRIO. REQUISITOS PARA A CONCESSÃO   DO  BENEFÍCIO  NÃO  PREENCHIDOS.  AGRAVO  REGIMENTAL  DA SEGURADA A QUE SE NEGA PROVIMENTO.
1.  O  §  4o do art. 16 da Lei 8.213/1991 estabelece uma presunção relativa  de dependência econômica do filho maior de idade inválido, e, como tal, pode ser elidida por provas em sentido contrário. 
2. As instâncias  de  origem,  com  base no exame do acervo probatório dos autos, concluíram que não há comprovação de dependência econômica da autora  em  relação  à  sua  genitora, consignando, inclusive, que a autora recebe proventos de aposentadoria que superam o benefício que faria jus a sua mãe.
3.  Não comprovados os requisitos para a concessão do benefício, não merece reparos o acórdão recorrido.
4.   Agravo Regimental da Segurada a que se nega provimento.  (Grifei) .
              - AgInt no REsp 1646658/SP (Segunda Turma; relator: Ministro Francisco Falcão; julgamento: 19/4/2018; DJe: 26/4/2018) :
PROCESSUAL   CIVIL.   PREVIDENCIÁRIO.   AGRAVO  INTERNO  NO  RECURSO ESPECIAL.   PENSÃO   POR   MORTE.   DEFICIÊNCIA   NA  FUNDAMENTAÇÃO. INCIDÊNCIA, POR ANALOGIA DA SÚMULA 283/STF. PRESUNÇÃO DE DEPENDÊNCIA ECONÔMICA  RELATIVA. REVISÃO DE FATOS. SÚMULA 7/STJ. I  (...) 
IV  -  Em  outro  aspecto,  não  se desconhece que, no caso do filho inválido,   a  dependência  econômica  é  presumida.  Entretanto,  a jurisprudência  desta e. Corte é no sentido de que tal dependência é relativa,  podendo  ser  desconstituída à evidência de outras provas colhidas   nos   autos.  Nesse  sentido,  AgRg  nos  EDcl  no  AREsp 396.299/SP,  Rel.  Ministra ELIANA CALMON, SEGUNDA TURMA, julgado em 17/12/2013,  DJe  07/02/2014, AgRg no REsp 1369296/RS, Rel. Ministro MAURO  CAMPBELL  MARQUES,  SEGUNDA TURMA, julgado em 16/04/2013, DJe 23/04/2013  e  AgRg no REsp 1474478/SP, Rel. Ministro SÉRGIO KUKINA, PRIMEIRA TURMA, julgado em 24/11/2015, DJe 10/12/2015) .
 (...) 
VI - Agravo interno improvido.  (Grifei) .
7.	Embora esses precedentes façam referência a benefício do Regime Geral de Previdência, previstos na Lei 8.213/1991, seus pressupostos jurídicos, quanto à dependência econômica, não divergem dos inerentes à pensão correlata prevista na Lei 8.112/1990.
8.	Dito isso, o caso vertente ajusta-se perfeitamente à tese pacífica de que a presunção de dependência econômica, na espécie, é relativa, podendo ser afasta mediante prova em contrário.
9.	É exatamente o que se verifica neste processo.
10.	Os autos contêm declaração do beneficiário, emitida em 2/6/2015, pouco mais dois meses após o óbito da instituidora e início de vigência da pensão, em 29/3/2015 (peças 1 e  10) , a informar que recebia rendimentos decorrentes do cargo de professor da rede estadual pública da Bahia. Os comprovantes de rendimentos então anexados referem-se aos meses de abril e maio de 2015 (peça 10, pág. 12-13) .
11.	Há nos autos, também, uma segunda declaração do interessada, agora datada de 22/11/2018, a informar a percepção de proventos de aposentadoria por invalidez permanente, pagos pela Secretaria de Educação do Estado da Bahia, decorrente do cargo de professor. 
12.	Portanto, uma vez afastada a presunção relativa de dependência econômica do beneficiário da pensão em relação à respectiva instituidora, cumpre negar registro ao ato, em consonância com os pareceres da unidade técnica e do Parquet especializado.
13.	Também acolho com ajustes de forma as proposições acessórias da unidade técnica.
	Do exposto, VOTO por que seja aprovado o Acórdão que ora submeto a este Colegiado.
TCU, Sala das Sessões Ministro Luciano Brandão Alves de Souza, em 11 de fevereiro de 2020.
RAIMUNDO CARREIRO 
Relator